臺灣嘉義地方法院民事判決
111年度訴字第380號
原      告  張育瑋律師即被繼承人劉榮藏之遺產管理人

被      告  陳錦雲  

訴訟代理人  郭長成  
上列當事人間塗銷抵押權等事件，本院於民國111年11月11日言
詞辯論終結，判決如下：
    主  文
原告之訴駁回
訴訟費用由原告負擔。
    事實及理由
壹、程序方面：
　　按原告於判決確定前，得撤回訴之全部或一部。但被告已為
    本案之言詞辯論者，應得其同意。訴之撤回應以書狀為之。
    但於期日，得以言詞向法院或受命法官為之。訴之撤回，被
    告於期日到場，未為同意與否之表示者，自該期日起視為同
    意撤回；民事訴訟法第262條定有明文。本件原告原訴之聲
    明為：「一、確認被告就原告所管理坐落嘉義縣○○鄉○○段00
    0地號土地權利範圍全部，於民國88年5月31日所設定擔保債
    權總金額新臺幣（下同）60萬元之抵押權，其所擔保之債權
    不存在。二、被告應塗銷前項抵押權登記」（見本院卷第57
    頁）。嗣於本院審理中原告當庭以言詞撤回訴之聲明第一項
    確認之訴，被告就此無異議而為言詞辯論（見本院卷第115
    頁)，揆諸前揭規定，此部分已生撤回效力，本院即無庸再
    予判決。
貳、實體方面：
一、原告張育瑋律師即被繼承人劉榮藏之遺產管理人（下稱原告
    ）起訴主張：原告現為嘉義縣○○鄉○○段000地號土地（下稱
    系爭土地）之管理人，而被告為系爭土地第一順位抵押權人
    ，該抵押權登記之存續期間為87年11月9日至88年2月9日，
    清償日期依照各個契約約定（詳細抵押權內容如附表一所示
    ，下稱系爭抵押權）。然迄今已長達23年，未見被告行使系
    爭抵押權，依民法第125條規定，已逾15年請求權時效。又
    被告未於系爭抵押權擔保之債權請求權消滅時效完成後之5
    年內，即108年2月9日以前實行系爭抵押權，依民法第880條
    規定，系爭抵押權已消滅。再者，被告就其提出之附表二所
    示本票，並未聲請本票准予強制執行之裁定或請求劉榮藏給
    付票款，是上開本票之票款請求權，亦已罹於3年之消滅時
    效。為此爰依民法第767條第1項中段、第880條規定，請求
    被告應將系爭抵押權登記予以塗銷等語。並聲明：被告應將
    原告所管理嘉義縣○○鄉○○段000地號土地權利範圍全部，於8
    8年5月31日所設定擔保債權總金額60萬元之抵押權，予以塗
    銷。
二、被告則以：劉榮藏先向蔡銘冠借錢，嗣蔡銘冠要求還款，劉
    榮藏無法清償，就來找被告，被告乃將60萬元交給蔡銘冠，
    並由蔡銘冠將抵押權讓與被告，劉榮藏同意上開借款方式，
    並開立附表二所示本票予被告，然劉榮藏迄未清償上開借款
    。為此被告曾對劉榮藏聲請拍賣抵押物，及多次聲明參與分
    配等語，資為抗辯。並答辯聲明：原告之訴駁回。
三、兩造不爭執之事實（見本院卷第117頁）：
  ㈠被繼承人劉榮藏死亡後，其繼承人全部拋棄繼承，致無人管
    理其遺產，經本院以111年度司繼字第12號裁定選任張育瑋
    律師為遺產管理人。
  ㈡系爭土地為被繼承人劉榮藏所有，現由張育瑋律師管理。
  ㈢系爭土地設定有第一、二順位抵押權，第一順位抵押權人為
    被告陳錦雲，抵押權登記日期88年5月31日，擔保債權總金
    額60萬元，抵押權存續期間87年11月9日至88年2月9日，清
    償日期依照各個契約約定。兩造就劉榮藏之清償日期為88年
    2月9日，均不爭執。
  ㈣被告就系爭抵押權，前以90年度執字第6538號對劉榮藏聲請
    拍賣抵押物；以103年度執字第29503號聲明參與分配；以10
    8年度司執字第29126號聲明參與分配。
四、本件爭點：
　　原告主張系爭抵押權所擔保之債權，其清償日期為88年2月9
    日，消滅時效為15年，故被告之債權請求權於103年2月9日
    即罹於15年消滅時效，並於108年2月9日除斥期間經過，被
    告未於108年2月9日前實行抵押權，依民法第880條規定，系
    爭抵押權消滅；爰依民法第767條第1項中段規定，請求被告
    應將系爭抵押權登記予以塗銷，是否有理由？
五、得心證之理由：　
　㈠按請求權，因15年間不行使而消滅；民法第125條前段定有明
    文。消滅時效，因左列事由而中斷：一、請求。二、承認。
    三、起訴。左列事項，與起訴有同一效力：…五、開始執行
    行為或聲請強制執行。時效中斷者，自中斷之事由終止時，
    重行起算；民法第129條、第137條第1項亦有明定。次按依
    法對於執行標的物有擔保物權或優先受償權之債權人，不問
    其債權已否屆清償期，應提出其權利證明文件，聲明參與分
    配；其不聲明參與分配者，執行法院僅就所知債權及其金額
    列入分配，執行法院不知其債權金額者，該債權對於執行標
    的物之優先受償權，因拍賣而消滅，其已列入分配而未受清
    償部分，亦同。強制執行法第34條第2項、第3項、第4項定
    有明文。申言之，依法對於執行標的物有擔保物權之債權人
    ，於該標的物強制執行程序中，不問其已否取得准許拍賣抵
    押物之裁定及是否聲明參與分配，均視為其已實行抵押權。
    是債務人之其他債權人對抵押物聲請強制執行，不論抵押權
    人有無聲明參與分配，均應視為實行抵押權，而中斷時效。
    又民法第136條規定時效因開始執行行為而中斷者，若因權
    利人之聲請，或法律上要件之欠缺而撤銷其執行處分時，及
    因聲請強制執行而中斷者，若撤回其聲請，或其聲請被駁回
    時，視為不中斷。乃因開始執行行為或聲請強制執行，既有
    要件不備或撤回聲請情形，即與未開始執行行為或未聲請者
    同，其已生之中斷時效應回復至未中斷前之狀態，以保護相
    對人之利益，惟不包括避免無益執行而撤銷查封之情形（最
    高法院106年台上字第1743號、102年度台上字第1512號判決
    意旨參照）。依此因執行無實益而撤銷查封者，並不影響已
    中斷之消滅時效。
  ㈡查劉榮藏先向蔡銘冠借款，嗣因無法清償，劉榮藏遂向被告
    借貸，由被告將劉榮藏所借款項交付蔡銘冠以資清償，蔡銘
    冠則將系爭抵押權轉讓予被告，劉榮藏並同意上開借款方式
    ，且開立如附表二所示本票作為擔保等情，業據被告陳述在
    卷（見本院卷第61頁），並有被告提出之附表二本票3張、
    他項權利證明書、他項權利移轉契約書及劉榮藏與蔡銘冠簽
    訂之抵押權設定契約書在卷可憑（見本院卷第73至81頁）。
    又系爭抵押權之抵押權人原為蔡銘冠，嗣變更抵押權人為被
    告之情，亦經本院依職權向嘉義縣竹崎地政事務所調取系爭
    抵押權讓與登記案件異動清冊查明屬實（見本院卷第51至53
    頁）。再者，系爭抵押權係為擔保上開借款債權，如附表二
    所示之本票，亦係為擔保上開借款債權而簽發，此為原告所
    是認（見本院卷第58、116頁），則系爭抵押權係為擔保被
    告對劉榮藏之60萬元借款債權而設定登記，洵堪認定。是系
    爭抵押權所擔保之債權是否罹於時效，自應以上開借款請求
    權是否罹於時效而為觀察。至原告主張附表二所示之本票3
    張，亦已罹於3年票據時效云云（見本院卷第116頁），尚不
    影響系爭抵押權所擔保者係借款債權，其消滅時效為15年之
    事實。故原告上開主張，尚難為其有利之認定。
  ㈢而被告前已以90年度執字第6538號對劉榮藏聲請拍賣抵押物
    ；以103年度執字第29503號聲明參與分配；以108年度司執
    字第29126號聲明參與分配，此業據本院調取前開卷宗核閱
    屬實。則被告前既以90年度執字第6538號對劉榮藏聲請拍賣
    抵押物，依民法第129條第2項第5款規定，其借款請求權時
    效中斷，並自91年12月22日特別拍賣程序無人應買債權人亦
    未承受而視為撤回執行終結時重行起算15年，至106年12月2
    2日消滅時效始屆滿。又被告於上開時效完成前，已再於103
    年9月5日、108年10月1日分別對被告所有抵押物聲明參與配
    ，依民法第129條第2項第5款規定及上開說明，被告之借款
    請求權，再次於上開時點因時效中斷而重行起算，至今並未
    罹於15年消滅時效。
　㈣至被告於90年度執字第6538號執行事件聲請拍賣抵押物，雖
    因進行特別拍賣程序公告期滿，無人應買或承受，視為撤回
    終結，然此究非要件不備而遭法院駁回或被告主動撤回執行
    ，而係依法律之規定視為撤回，尚與民法第136條之情形不
    同，依前開說明，仍有中斷時效之效力，附此說明。
六、綜上所述，系爭抵押權所擔保之借款債權既尚未罹於15年消
    滅時效，依民法第880條規定，系爭抵押權並未消滅。從而
    原告主張系爭抵押權所擔保之債權請求權已罹於15年消滅時
    效，且經過5年除斥期間而未行使抵押權，抵押權消滅，請
    求被告應將系爭抵押權登記予以塗銷，要屬無據，不應准許
    。
七、本件事證已臻明確，兩造其餘之攻擊或防禦方法及所用之證
    據，經本院斟酌後，認為均不足以影響本判決之結果，爰不
    逐一論列，附此敘明。
八、據上論結，本件原告之訴為無理由，依民事訴訟法第78條，
    判決如主文。
中　　華　　民　　國　　111 　年　　12　　月　　2 　　日
                  民事第三庭  法　官　黃佩韻 
以上正本證明與原本無異。
如不服本判決，應於判決送達後20日內，向本院提出上訴狀並表
明上訴理由，如於本判決宣示後送達前提起上訴者，應於判決送
達後20日內補提上訴理由書（須附繕本）。
如委任律師提起上訴者，應一併繳納上訴審裁判費。
中　　華　　民　　國　　111 　年　　12　　月　　2 　　日
                              書記官　蘇春榕

附表一    編號 所有權人 不動產 抵押權設定內容 1 所有權人：劉榮藏 (管理者：張育瑋) 嘉義縣○○鄉○○段000地號土地 權利種類：抵押權 收件年期：88年 字號：嘉竹地字第031680號 登記日期：88年5月31日 權利人：陳錦雲 債權額比例：全部 擔保債權總金額：60萬元 存續期間：自87年11月9日至88年2月9日 清償日期：依照各個契約約定 利息（率）：依照各個契約約定 遲延利息（率）：依照各個契約約定 違約金：依照各個契約約定 債務人及債務額比例：劉榮藏 權利標的：所有權 設定權利範圍：全部 證明書字號：88嘉竹地字第000682號  設定義務人：劉榮藏 

附表二      編號 發票日 到期日 票額  本票號碼 發票人 1 87年11月6日 87年11月10日 100,000元 TH021077 劉榮藏 2 87年11月6日 88年8月6日 100,000元 TH0000000 劉榮藏 3 87年11月6日 88年2月6日 400,000元 TH021079 劉榮藏